【裁判字號】    97,上易,339
【裁判日期】    970724
【裁判案由】    背信
【裁判全文】
臺灣高等法院臺南分院刑事判決         97年度上易字第339號
上  訴  人
即  被  告  戊○○
選任辯護人  簡承佑律師
            陳淑香律師
            張育誠律師
上  訴  人
即  被  告  丙○○
選任辯護人  高進棖   律師
上  訴  人
即  被  告  乙○○
選任辯護人  吳昆浦   律師
上列上訴人因背信案件，不服臺灣雲林地方法院96年度易字第32
1號中華民國97年4月17日第一審判決（起訴案號：臺灣雲林地方
法院檢察署96年度偵字第1923號），提起上訴，本院判決如下：
    主  文
上訴駁回。
    事  實
一、戊○○係址設雲林縣斗南鎮○○路○段126號順安宮（下稱順
    安宮）後殿（觀音佛祖殿）興建委員會 (下稱興建會)主任
    委員，丙○○、乙○○則為興建會委員，均係為順安宮及順
    安宮全體信徒處理事務之人。竟共同意圖為自己不法之利益
    ，基於背信之犯意聯絡，於民國94年底，利用順安宮進行觀
    音佛祖殿外部屋蓋下水泥製品、倒吊花籃、叉角網目及彩繪
    之工程 (下稱系爭工程)，因多次流標無法完成之機會，由
    戊○○及乙○○，先於94年11月29日前數日，在順安宮2樓
    弘道臺內，向已承包順安宮廟頂剪粘工程之包商丁○○表示
    ，詢價結果系爭工程係新臺幣（下同）四百二十萬元，彼等
    有辦法將系爭工程提高至四百九十萬元，並交丁○○承包，
    但事成之後必須拿出其中700,000元當作回扣等語，丁○○
    因該部分工程非其專業，因恐不接受該部分工程，其承攬之
    工程款無法順利領取，因而同意配合承包系爭工程。戊○○
    、乙○○及丙○○遂於興建會會議中為丁○○說話，並經94
    年11月29日第26次興建會會議決議由丁○○承包系爭工程，
    且議定總工程款五百壹拾萬元。迨順安宮興建會（由戊○○
    代表）與丁○○於94年12月3日就系爭工程簽訂合約後，戊○○、乙○○於同日晚上邀約丁○○前往雲林縣古坑鄉華山
    用餐，並在餐會中表示多出之二十萬元 (即超出原定490萬
    元總工程款之部分)應歸戊○○及乙○○所有，且要求不得
    告訴丙○○，合計索取回扣之金額為九十萬元。嗣94年12月
    14日丁○○依約向順安宮興建會請領第1期工程款一百五十
    萬元後，丁○○於94年12月19日上午9時30分許，自雲林縣
    斗南鎮農會提領一百四十萬元現金，將其中九十萬元回扣以
    牛皮紙袋包裝後，於同日上午11時許，在雲林縣斗南鎮體育
    場對面「儂來理容院」旁空地，由乙○○駕車搭載戊○○收
    受丁○○所交付之九十萬元，其中乙○○分得二十萬元，其
    餘七十萬元則由丙○○及戊○○朋分之，而為違背其職務之
    行為，致生損害於順安宮興建會之財產。
二、案經丁○○訴由臺灣雲林地方法院檢察署檢察官偵查起訴。
    理  由
甲、程序部分：
    一、乙○○96年3月8日檢察事務官詢問筆錄證據能力部分：
        按被告以外之人於審判外之言詞或書面陳述，除法律有
        規定者外，不得作為證據。又被告以外之人於審判外之
        陳述，雖不符前4條之規定，而經當事人於審判程序同
        意作為證據，法院審酌該言詞陳述或書面陳述作成時之
        情況，認為適當者，亦得為證據，刑事訴訟法第159條
        第1項、第159條之5第1項定有明文。查共同被告乙○○
        96年3月8日檢察事務官詢問筆錄，為被告丙○○以外之
        人於審判外之言詞陳述，惟被告丙○○及檢察官於原審
        及本院審理時同意作為證據，本院揆諸前開法條規定，
        並審酌前開言詞陳述作成時之情況，認為適當，自得於
        被告丙○○部分作為證據，至被告乙○○雖於原審及本
        院稱：檢察事務官錄音光碟因受損無法勘驗，認無證據
        能力，但該份筆錄非但經被告乙○○在筆錄末端簽名，
        並在最關鍵之承認背信罪部分亦緊接請被告乙○○簽名
        確認，有訊問筆錄可按 (詳偵他字第88號卷第13頁)，
        有此特別的狀況，一般人在認罪後還被要求簽名確認時
        ，都會更加小心謹慎，可以推斷被告乙○○應該是仔細
        看過筆錄後才會在認罪部分簽名確認，再加上檢察事務
        官也並非故意不錄音，因此這份筆錄應有證據能力，可
        以在被告乙○○部分作為證據。
    二、潘泰昌5張請款單，為被告丙○○以外之人於審判外之
        書面陳述，惟被告丙○○及檢察官於原審及本院審理時
        同意作為證據，本院揆諸前開法條規定，並審酌前開書
        面陳述作成時之情況，認為適當，自得於被告丙○○部
        分作為證據。至被告戊○○及乙○○雖均以上開請款單
        5張係被告戊○○及乙○○以外之人於審判外之書面陳
        述，認為沒有證據能力，然而上開請款單5張之製作人
        丁○○及潘泰昌均於原審97年3月25日審理時經具結作
        證已賦予被告戊○○及被告乙○○詰問的機會，此外上
        開請款單5張內容也經過證人丁○○及潘泰昌確認無誤
        ，即已成為證人丁○○及潘泰昌審判中具結證述之一部
        分，是應具有證據能力，得於被告戊○○及乙○○部分
        作為證據。
    三、錄音譯文部分：就被告乙○○及被告丙○○部分，上開
        錄音譯文係丁○○分別與被告丙○○、被告乙○○之通
        話內容，業經原審於97年1月30日準備程序中勘驗，有
        勘驗筆錄可按 (詳原審卷第81頁至第83頁)，被告丙○○及被告乙○○亦均表示係其與丁○○之對話無誤，復
        經原審於97年3月25日審理時，賦予被告丙○○及被告
        乙○○詰問證人丁○○之機會，亦經證人丁○○具結證
        述，係被告丙○○審判外陳述及證人丁○○審理中證述
        引用之一部分，就被告乙○○部分亦如此，故應具有證
        據能力，得分別於被告丙○○及被告乙○○部分作為證
        據。
乙、實體部分(有罪部分)：
    一、訊據被告戊○○、丙○○及乙○○雖均不否認於94年間
        擔任順安宮後殿觀音佛祖殿興建委員會之主任委員及委
        員，並參與該工程之興建，乙○○亦承認領取二十萬元
        ，惟均矢口否認有何背信之犯行，分別辯稱：
        (一)被告戊○○辯稱：系爭工程底價委託建築師表示係
            五百四十萬元，丁○○以五百十萬元承包，沒有要
            求回扣，況已於94年11月29日議價完成，嗣去雲林
            縣古坑鄉華山餐廳乃和丁○○討論系爭工程下包潘
            泰昌的問題，與回扣無關，再者於94年12月19日，
            在被告乙○○所駕之車內，雖從告訴人手上接過牛
            皮紙袋包裝之物，但未開啟即交給被告乙○○，並
            不清楚內容何物，也沒有收取回扣等語。
        (二)被告丙○○辯稱：被告丙○○未曾於興建會會議中
            推薦丁○○承包系爭工程，並未違背職務，亦未向
            丁○○要求回扣，更未拿到回扣等語。
        (三)被告乙○○辯稱：系爭工程下包潘泰昌係被告乙○○所介紹，因潘泰昌資金不夠，材料費由被告乙○○先行墊付，丁○○於94年12月19日交付之二十萬
            元，係丁○○償還被告乙○○之先前代墊款，並非
            回扣等語。
    二、查94年底，順安宮進行觀音佛祖殿外部屋蓋下水泥製品
        、倒吊花籃、叉角網目及彩繪之工程，多次流標無法完
        成，被告戊○○及被告乙○○，曾在順安宮2樓弘道臺
        內，和已承包順安宮廟頂剪粘工程之包商丁○○討論系
        爭工程，嗣於94年11月29日第26次興建會會議決議由丁○○以總工程款5,100,000元承包，迨興建會（由被告
        戊○○代表）與丁○○於94年12月3日就系爭工程簽訂
        合約後，被告戊○○、被告乙○○於同日晚上邀約告訴
        人前往雲林縣古坑鄉華山用餐，並討論系爭工程其中水
        泥製品部分，再由丁○○以二百二十萬元轉包下包潘泰
        昌，並索取回扣九十萬元。嗣丁○○於94年12月19日上
        午9時30分許，自雲林縣斗南鎮農會提領一百四十萬元
        現金後，於同日上午11時許，在雲林縣斗南鎮體育場對
        面「儂來理容院」旁空地，丁○○將九十萬元現金以牛
        皮紙袋包裝交給被告乙○○及被告戊○○收受，業據丁○○於原審審理時具結證證稱：「我在廟裡做廟頂工程
        ，屋蓋下水泥製品、倒吊花籃、叉角網目及彩繪之工程
        不是我的專業，這個工程就是戊○○他們要回扣七十萬
        元的部分，他們訪價只有他們自己知道」、「是戊○○
        、乙○○說訪價是四百九十萬元，因為工程沒有人要接
        ，所以找我討論，七十萬元回扣是戊○○說的」、「他
        們約我在弘道臺裡面說就是要七十萬元回扣，是他們有
        請委員會成員去訪價結果是四百二十萬元，他要七十萬
        元」、「後來工程款是委員會決定五百十萬元，我們去
        聚餐，多出二十萬元，所以回扣是九十萬元，在聚餐時
        他們提到這二十萬元不要讓丙○○知道」這工程是他們
        3人 (指戊○○、乙○○、丙○○)在處理，七十萬元回
        扣，他們3人都知道，丙○○有向我提過」、「94年12
        月19日拿給戊○○、乙○○的九十萬元現金是工程回扣
        」 (詳原審卷第123頁至第130頁)，核與乙○○於偵查
        中供稱：「我承認犯行，我知道錯了，當天我開車，由
        戊○○接手這九十萬元，他用一個牛皮紙袋裝的，事後
        我拿到九十萬元中的二十萬元」。而戊○○於偵查中亦
        承認拿到該牛皮紙袋裝的現金 (詳他字第88號卷第12
        頁、第13頁)，並有丁○○雲林縣斗南鎮農會存摺影本1
        份（附於他字第88號卷第7頁、第8頁）、下包潘泰昌之
        請款單共5紙（同上他字卷第15頁至第19頁）及斗南鎮
        順安宮後殿（觀音佛祖殿）外部水泥製品、外部彩繪工
        程契約書、請款單（附於偵字第1923號卷第51頁至第74
        頁）各1份、甲○○○○觀音佛祖殿興建委員會第20-30
        次會議紀錄、簽到表正本各11份、歷年退補委員及現任
        委員、監察人名冊各1份（外放，以紙袋裝）在卷可稽
        ，足證丁○○之指訴屬實。
    三、丁○○於交付上開回扣款九十萬元之前，曾以電話與乙○○、丙○○連絡，並電話內容錄音存證，有電話錄音
        帶及該發音譯文附卷可查 (附於他字第88號卷第4頁至
        第6頁及證物袋內)，該錄音內容如下：
        (一)丁○○：你按呢額度多少？今日是當時？
            乙○○：今日19呀！
            丁○○：嘸就是94年12月19日。
            乙○○：是呀！是呀！
            丁○○：票面要按怎開？
            乙○○：那天不是甲你說好了？
            丁○○：那天嘸就……我擱寫一遍，多少？我紀錄
            乙○○：玖啦！
            丁○○：按嘸就算玖拾萬啦。
            乙○○：是呀！是呀！
            丁○○：玖拾萬，我開玖拾萬起來，要叨在位相等
            乙○○：你…今嘛……你過來隨打乎我。
            丁○○：了後，代誌你再自己去甲…甲…
            乙○○：我再甲他們那邊處理好勢就好。
            丁○○：你和副座和丙○○處理乎好勢喔，才不會
            乙○○：我知。我知。
            丁○○：那無丙○○擱製作我的困擾，我就無閒了
            乙○○：不會，到時我這邊我會處理好勢！
            丁○○：我剛聯絡過，他等A叫我過去整理簿子，
            乙○○：你怎不要直接處理出來就好！
            丁○○：我是看你，數字那麼大拿著怎好勢？
            乙○○：不會啦！不會啦！真正．．．．要吞去哦
            丁○○：講這樣也是有理啦！好，我領出來隨轉過
            乙○○：你領出來隨電話乎我呀！
            丁○○：攏總玖拾萬你們再自己去分啦！
            乙○○：我處理就好！
            丁○○：數字按呢對啦？
            乙○○：對啦！對啦！
        (二)丁○○：喂，周委員，我孫A 。
            丙○○：你今嘛再叨位？
            丁○○：我今嘛要去辦！
            丙○○：你今嘛才要去辦喔？
            丁○○：錢剛才才剛進來！
            丙○○：喔…好啦，你幾點要過來，你在電話乎我
            丁○○：我直接看按怎我再甲你講。
            丙○○：對…看按怎愛趕緊處理，那無金坤也甲
            丁○○：是啦，我知。
            丙○○：你嘸免講，你若不是我，這嘛是大會中，
            丁○○：是啦！今嘛那…部分，你就3 個自己去處
            丙○○：你…你今嘛拿過來A 中間，你要對我這來
            丁○○：全部的錢，他們有甲你說多少嗎？（周有
            丙○○：你來再講，今嘛嘜講！
            丁○○：無啦，我今嘛是要開單啦，要開開作伙，
            丙○○：取款條來農會再開！
            丁○○：我今嘛開開，今日是19？（丙○○：是呀
            丙○○：你就印章拿來就好！
            丁○○：好，按呢了解，今嘛數字我對一下，看對
            丙○○：你無要緊啦，你來A 中間才嘺，你就…你
    四、上開錄音帶經原審當庭勘驗結果，被告丙○○、乙○○
        均承認錄音帶內是其聲音無誤。（詳原審卷第81頁、第
        82頁背面），其中乙○○談及九十萬元部分，經核與被
        告乙○○96年3月8日檢察事務官詢問時，自白：「我知
        道我錯了」、「事後拿到回扣九十萬元中，我拿到二十
        萬萬元」、「我承認背信罪」等語相符。顯現上開談論
        之九十萬元確係回扣無誤。至被告乙○○雖於事後翻異
        前供，並辯稱：並未看清楚筆錄就簽名，惟查被告乙○○非但於上開筆錄末頁簽名，在檢察事務官詢問：「是
        否承認背信罪嫌？」，表示「我承認」時並在「我承認
        」字後緊接簽名確認。以被告乙○○身為雲林縣斗南鎮
        鎮民代表之身分，復為順安宮興建會委員之資歷，其見
        多識廣，豈有在被列為被告，且經告知罪名及權利，並
        經要求「簽名確認犯行」，常人均會格外小心謹慎狀況
        下，還會「未看清楚」、「搞錯意思」地簽名，是其事
        後翻供不足取，故被告戊○○與乙○○確實有出面向丁○○就系爭工程開口索討九十萬元之回扣部分，應可認
        定。再就被告丙○○部分，被告丙○○提及「你嘸免講
        ，你若不是我，這嘛是大會中，我拖出來，無一個敢甲
        我異議，正按呢乎你做A，你擔……講坦白A，目前若在
        暇，也是我最敢挺你而已。」部分，經核與原審職權調
        閱之甲○○○○後殿興建委員會94年11月25日第25次會
        議程序中，被告丙○○發言內容：「大家經過這段時間
        來因為發包所產生的問題一定要誠心檢討，大家互信之
        心要拿出來，我們一直按公家機關的方式來發包，固然
        是好事，但大家互信不夠，工程發包一再延誤，為了後
        殿興建工程順利推動，我建議每個工程確實訪價後，本
        宮訂出一個合理的底價，就由丁○○先生來進行議價，
        只要價格在本會底價內，就由孫先生承包，他絕對有能
        力承包，工程間配合也才能順暢，有何不可呢？」相符
        。顯示被告丙○○確實在興建會會議上，大力為告訴人
        說話，排除原本按公家機關發包方式，支持僅由丁○○
        以議價方式承包系爭工程無疑。參以被告丙○○在談及
        七十萬元「錢」的部分時，除了提及「對…看按怎愛趕
        緊處理，那無『金坤』也甲我在講講甲唉…講對你無什
        麼信心，就按呢我正對你在著急，你嘛知影我最疼你A
        ！」、「你無要緊啦，你來A中間才嘺，你就…你就…
        我甲你講啦！擔就已經給人慢暇呢久呀，剩下全部數量
        都給嘺嘺乎他就直哩……以後剩新A正換新A打算……」
        ，顯示被告丙○○和被告戊○○部分對於遲遲拿不到錢
        感到非常心急，就回扣過程相當清楚，又其一再強調就
        是因為被告丙○○「在會議裡力挺丁○○」，丁○○才
        能順利承包，也顯示被告丙○○確因收取回扣而在興建
        會會議中替告訴人講話，使其能順利承包系爭工程。復
        參以被告乙○○上開勘驗筆錄中談及「我再甲他們那邊
        處理好勢就好。」「（丁○○：你和副座和丙○○處理
        乎好勢喔，才不會……）我知。我知」益證這些回扣也
        要和被告丙○○「處理」等情甚明，是被告丙○○就索
        取回扣之背信部分，與被告戊○○、被告乙○○有犯意
        聯絡及行為分擔，亦可認定。
    五、被告乙○○在原審及本院審理時，雖辯稱：我拿二十萬
        元是代付下包潘泰昌的材料費，並非回扣，並提出傳說
        藝品有限公司收據為證。而戊○○辯稱：所收之九十萬
        元是乙○○拿去付下包潘泰昌的工程款，並非回扣云云
        。惟丁○○於原審審理時具結證稱：「潘泰昌的工程款
        都是直接向我請領，沒有透過第三人，其中2次是我匯
        款給他，3次是當面拿現金給他」 (詳原審卷第126頁)
        核與潘泰昌出具之請款單所載均相符 (附於他字第88號
        卷第15頁至第19頁)，從而被告等此部分之辯解及證人
        潘泰昌於原審證稱：工程款有時向丁○○請領，有時向
        乙○○請領云云，均屬卸責及迴護之詞，不足採信。
    六、至被告戊○○請求詰問證人庚○○、己○○，擬證明潘
        泰昌所承攬的工程款為五百十萬元，比庚○○之訪價及
        系爭工程設計師己○○之估定價額為五百四十萬元為低
        ，且工程並無偷工減料之情形，自不足生損害於順安宮
        云云，惟經本院詰問證人庚○○、己○○於具結後，庚○○證稱：查訪結果，廠商不報價，故不知系爭工程之
        價額。己○○亦證稱：系爭工程雖由其設計，但並未記
        載工程費用，因寺廟工程是藝術作品，須事先溝通，無
        法衡量價錢，至有無告知參考價，已忘記云云，均無法
        為被告等為有利之證明。
    七、綜上所述，被告戊○○、丙○○及乙○○就上開共同收
        受回扣之背信犯行，甚為明確，犯行均堪認定，自應依
        法論科。
    八、新、舊法之比較適用：按行為後法律有變更者，適用行
        為時之法律。但行為後之法律有利於行為人者，適用最
        有利於行為人之法律，刑法第2條第1項定有明文。被告
        等犯背信之行為後，94年1月7日修正公布之刑法，自95
        年7月1日施行，修正後法律比較適用如下：
        (一)刑法第28條關於成立共同正犯之標準，將原來共同
            正犯之共同「實施」犯罪，改為共同「實行」犯罪
            ，剔除完全未參與犯罪相關行為之「實行」的「陰
            謀共同正犯」及「預備共同正犯」，該規定之修正
            ，乃係行為可罰性要件之變更，被告黃論、郭建宏
            、李登勇，就上開交付賄賂犯行，符合修正前刑法
            共同正犯之規定，對被告而言並無有利或不利之情
            形，自不生新舊法比較之問題，乃適用修正前之舊
            法。
        (二)刑法第41條關於易科罰金部分，修正前規定：「犯
            最重本刑為5年以下有期徒刑以下之刑之罪，而受6
            個月以下有期徒刑或拘役之宣告，因身體、教育、
            職業、家庭之關係或其他正當事由，執行顯有困難
            者，得以1元以上3元以下折算一日，易科罰金」、
            第2項規定：「併合處罰之數罪，均有前項情形，
            其應執行之刑逾六月者，亦同」，又被告行為時之
            易科罰金折算標準，修正前罰金罰鍰提高標準條例
            第2條前段（現已刪除）規定，就其原定數額提高
            為100倍折算1日，則本件受刑人行為時之易科罰金
            折算標準，應以銀元300元折算1日，經折算為新臺
            幣後，應以新臺幣900元折算為1日。惟95年7月1日
            修正公布施行之刑法第41條第1項前段則規定：「
            犯最重本刑為五年以下有期徒刑以下之刑之罪，而
            受六個月以下有期徒刑或拘役之宣告者，得以新臺
            幣一千元、二千元或三千元折算一日，易科罰金」
            第2項規定：「前項規定於數罪併罰，其應執行之
            刑未逾六月者，亦適用之」，比較修正前後之定執
            行刑及易科罰金折算標準，以95年7月1日修正公布
            施行前之規定，較有利於陳建文，自應適用修正前
            之舊法。
        (三)修正後刑法係自95年7月1日起施行，在此之前，刑
            法分則編有關罰金刑之貨幣單位係銀元；且依刑法
            分則編應處罰金者，應適用罰金罰鍰提高標準條例
            第1條、第4條之規定，亦即應按各該具體條文制定
            或修正之時間先後，定其提高之倍數。惟被告行為
            後，刑法施行法增訂第1條之1，於95年6月14日經
            總統公布，並自同年7月1日起施行；該條規定：「
            中華民國94年1月7日刑法修正施行後，刑法分則編
            所定罰金之貨幣單位為新臺幣。94年1月7日刑法修
            正時，刑法分則編未修正之條文定有罰金者，自94
            年1月7日刑法修正施行後，就其所定數額提高為30
            倍。但72年6月26日至94年1月7日新增或修正之條
            文，就其所定數額提高為三倍」。本件被告所犯之
            罪，依增訂刑法施行法第1條之1之規定，其罰金以
            新臺幣為單位，數額應提高三倍。此與修正前之罰
            金以銀元為單位，對被告而言，並無不利（新臺幣
            與銀元之比例為一比三，換算結果，亦為三倍）。
            刑法施行法第1條之1係替代罰金罰鍰提高標準條例
            部分條文，與罰金罰鍰提高標準條例罰金額度相同
            ，既不發生有利或不利問題，只是將貨幣單位由銀
            元改為新臺幣，並非法律變更刑度之條文，當無比
            較新舊法問題，逕予適用刑法施行法第1條之1，併
            此敘明。
        九、查被告戊○○為順安宮後殿觀音佛祖殿興建委員會
            之主任委員，丙○○、乙○○則為興建會委員，均
            係為順安宮及順安宮全體信徒處理事務之人。竟意
            圖為自己不法之利益，以浮報系爭工程底價方式，
            將其中價差取為回扣己用，而為違背其任務之行為
            ，使順安宮花費提高，致生損害於順安宮及全體信
            徒，核其等所為，均係犯刑法第342條第1項背信罪
            ，被告3人有犯意聯絡及行為分擔，均為共同正犯
            。
丙、不另為無罪諭知部分：
    一、公訴意旨另以：被告戊○○、丙○○意圖為自己不法之
        所有，基於恐嚇取財之概括犯意聯絡，連續於：
        (一)被告戊○○藉詞丁○○於94年2月15日下午9時許，
            在順安宮司機大樓2樓房間內與順安宮員工蔡淑惠
            有共處一室曖昧情事，於同年4月間，被告戊○○
            與被告丙○○約丁○○前往雲林縣斗南鎮○○里○○路232號丙○○住處，由被告丙○○，以加害名
            譽及財產之事，向丁○○恫稱：蔡淑惠這件事只要
            丁○○願意拿出七十元之遮羞費，即保證被告戊○○不會再針對蔡淑惠及工程款傳出不利之消息等語
            ，致丁○○心生畏懼，於討價還價後，以萬五十萬
            元成交，事後丁○○因資力不足，乃僅交付三十萬
            元之遮羞費予被告戊○○及被告丙○○（下稱公訴
            意旨一）。
        (二)被告戊○○及被告丙○○承續前開恐嚇取財之概括
            犯意聯絡，另夥同被告乙○○，由被告乙○○及被
            告戊○○於94年11月27日下午3時許，在順安宮2樓
            弘道臺內，以加害財產之事，向丁○○恫稱，丁○○如不配合承包系爭工程並拿出七十萬元當作回扣
            ，將拖延丁○○已承包之上開廟頂剪粘工程款等語
            ，致丁○○心生畏懼，因而同意配合承包，嗣復於
            94年12月3日簽訂合約書當天被告戊○○、乙○○
            邀約丁○○前往雲林縣古坑華山用餐時，表示回扣
            金額應提高為九十萬元等語。嗣於94年12月19日上
            午11時許，在雲林縣斗南鎮體育場對面「儂來理容
            院」旁之空地，由被告戊○○及被告乙○○出面向
            丁○○領取九十萬元回扣，其中被告乙○○分得二
            十萬元，其餘七十萬元則由被告丙○○及被告戊○○朋分之（下稱公訴意旨二）。
        (三)因認被告戊○○、丙○○及乙○○尚涉犯刑法第34
            6條第1項恐嚇取財罪嫌。
    二、按犯罪事實應依證據認定之，無證據不得認定犯罪事實
        ，不能證明被告犯罪者，應諭知無罪之判決，刑事訴訟
        法第154條第2項、第301條第1項分別定有明文。又刑事
        訴訟法第161條第1項規定：檢察官就被告犯罪事實，應
        負舉證責任，並指出證明之方法。因此，檢察官對於起
        訴之犯罪事實，應負提出證據及說服之實質舉證責任。
        倘其所提出之證據，不足為被告有罪之積極證明，或其
        指出證明之方法，無從說服法院以形成被告有罪之心證
        ，基於無罪推定之原則，自應為被告無罪判決之諭知，
        最高法院92年臺上字第128號判例可資參照。本件公訴
        人認被告3人涉有上開犯嫌，無非以告訴人丁○○之指
        述、蔡淑惠之陳述、同案被告戊○○、丙○○及乙○○
        之供述、告訴人丁○○之雲林縣斗南鎮農會存摺影本、
        請款單共5紙、鎮源農民醫院之診斷證明書1紙、斗南鎮
        順安宮後殿（觀音佛祖殿）外部水泥製品、外部彩繪工
        程契約書、請款單各1份、甲○○○○觀音佛祖殿興建
        委員會第20-30次會議紀錄、簽到表正本各11份、歷年
        退補委員及現任委員、監察人名冊1份（以紙袋裝）、
        林乙能之台幣存款歷史交易明細查詢1份及告訴人丁○○與被告丙○○、乙○○之電話錄音錄音帶1捲、譯文1
        份等為其論據。惟訊據被告戊○○、丙○○及乙○○矢
        口否認有上開恐嚇取財之犯行，公訴意旨一部分辯稱：
        被告丙○○係因告訴人要求幫忙處理與蔡淑惠曖昧之流
        言，而居中協調，告訴人因感謝被告丙○○才拿出五
        萬元支票請被告丙○○喝茶，被告戊○○並未獲得任何
        金錢；公訴意旨二部分辯稱：被告戊○○、丙○○及乙○○並未要求也沒有收取系爭工程回扣九十萬，遑論以
        恐嚇方式為之等語。
    三、經查：
        (一)被告戊○○係順安宮興建會主任委員，被告丙○○
            、被告乙○○則為興建會委員。丁○○前因被告戊○○傳述丁○○於94年2月15日下午9時許，在順安
            宮司機大樓2樓房間內與順安宮員工蔡淑惠有共處
            一室曖昧情事等流言，請被告丙○○幫忙，經協調
            後，被告丙○○自丁○○處取得五萬元支票1張，
            並加以兌現花用；被告戊○○、丙○○及乙○○復
            藉系爭工程多次流標無法完成之機會，由被告戊○○及乙○○出面，先於94年11月29日前數日，在順
            安宮2樓弘道臺內，向丁○○表示有辦法將系爭工
            程交其承包，但事成之後必須拿出其中七十萬元當
            作回扣等語，丁○○因而同意配合承包系爭工程。
            被告戊○○、乙○○及丙○○遂於興建會會議中為
            丁○○說話，使丁○○於94年11月29日第26次興建
            會會議決議順利承包系爭工程，且議定總工程款五
            百十萬元。迨順安宮興建會與丁○○於94年12月3
            日就系爭工程簽訂合約後，被告戊○○、乙○○於
            同日晚上邀約丁○○前往雲林縣古坑鄉華山用餐，
            並在餐會中表示多出之二十萬元應歸其被告戊○○
            及被告乙○○所有，且要求向被告丙○○保密，合
            計約定回扣之金額為九十萬元。嗣94年12月14日丁○○依約向順安宮興建會請領第1期工程款一百五
            十萬1元後，於94年12月19日上午9時30分許，自雲
            林縣斗南鎮農會提領一百四十萬元現金，將其中九
            十萬元回扣以牛皮紙袋包裝後，於同日上午11時許
            ，在雲林縣斗南鎮體育場對面「儂來理容院」旁空
            地，由被告乙○○駕車搭載被告戊○○收受上開回
            扣，其中被告乙○○分得二十萬元，其餘七十萬元
            則由被告丙○○及被告戊○○朋分之事實，業經認
            定如前述，並有上揭證據及蔡淑惠之陳述、鎮源農
            民醫院之診斷證明書1紙、林乙能之台幣存款歷史
            交易明細查詢1份等在卷可稽，可以認定。
        (二)就公訴意旨一部分：證人丁○○於原審審理時具結
            證稱：因與蔡淑惠一事傳出負面消息及流言，認為
            應該是被告戊○○流傳的，由於承包順安宮工程，
            希望息事寧人，也怕被告戊○○刁難，因知悉被告
            丙○○與被告戊○○私交很好，主動拜託被告丙○○幫忙出面處理，丙○○處理完後就沒有聽到負面
            消息，被告丙○○或被告戊○○都沒有說如果不給
            錢就要散布閒話，被告丙○○也不曾在工程或請款
            上刁難，也沒有藉機要錢，當時施做之工程也有正
            常領取工程款（詳原審121頁至第123頁、第129頁
            至第131頁、第130頁、第131頁）等語。顯見係上
            述負面流言出現在先，因告訴人深感困擾，而主動
            要求被告丙○○幫忙出面處理，並約定相當之金額
            當作處理費用，並非被告戊○○、被告丙○○主動
            以流言為由恐嚇告訴人付款甚明。
        (三) 就公訴意旨二部分：證人丁○○於原審審理時具
             結證稱：「是戊○○邀我來接系爭工程，他說這
             些工作都是他在處理的，因為剪粘部分是我負責
             ，之前他去外面找很多人，他說外面的人都不要
             接這個工程，所以戊○○找我討論這個問題」、
             「我過去與他一起，我可以抓到他的本性，如果
             不作，工作會比較不順利」、「他說不配合他，
             工程會不順利，他說用印會比較困難」、「七十
             萬元傭金是戊○○說的」、「我知道他當時經濟
             不好，所以他一定要這個錢」、「他約在弘道臺
             裡面，他就是要七十萬元回扣，就是他有請委員
             會成員去外面訪價，訪價結果是四百二十萬元，
             他要七十萬萬元，所以是四百九十萬元」、「我
             怕戊○○，因為他有職權，當初這筆九十萬元是
             他們要，才配合他們給的」（詳原審卷124頁、第
             125頁、第129頁、第135頁），證人丁○○固然在
             一連串詰問中曾證述被告戊○○表示「如不配合
             ，工程會不順利，用印會比較困難」，但綜觀證
             人上述證述，可以看出被告戊○○、被告乙○○
             固然開口向丁○○就承包系爭工程索取回扣，但
             被告戊○○當日到底說了什麼，有哪些恐嚇的言
             語，證人丁○○並無法明確指出，只能泛稱因為
             瞭解被告戊○○的本性、因為被告戊○○有職權
             ，而讓證人丁○○感受到壓力，可以看出因證人
             丁○○自己擔心如果不依照被告戊○○等人的意
             思，可能會造成已承包之工程無法順利請款，因
             而心不甘情不願地，「配合」被告戊○○等人承
             包系爭工程並給付回扣。然而證人丁○○上開自
             己的擔心和想像，是否表示被告戊○○等人確實
             以工程為由藉以恐嚇、威脅證人丁○○，從前揭
             證述看起來並不明確，難以排除證人丁○○僅憑
             印象、感覺推斷的可能，更何況被告戊○○實際
             上並未曾刁難上開工程，證人丁○○承包之工程
             均有順利完成並依約領款等情，亦據證人於同日
             審理中證述明確（同上卷第139頁），亦難以認定
             被告戊○○等人有出言恐嚇，使證人丁○○因而
             心生畏懼地承包工程並交付回扣。
         (四)綜上所述，縱被告丙○○自丁○○處收受「與蔡
             淑惠流言」的「處理費用」，被告戊○○、丙○○及乙○○向丁○○索取並獲得回扣九十萬元，
             惟均無從認定係以主動恐嚇之言語、手段為之，
             核與恐嚇取財所定構成要件有間，從而公訴人所
             提出之證據，或其指出證明之方法，未能使本院
             之心證達到確信其為真實之程度，就被告丙○○
             、戊○○是否涉犯公訴意旨一犯行及被告戊○○
             、丙○○及乙○○是否涉犯公訴意旨二犯行犯行
             ，仍有合理懷疑之存在，揆諸上開法條及判例意
             旨，自無從認定此部分犯嫌。因公訴意旨認被告
             戊○○、被告丙○○公訴意旨一及公訴意旨二部
             分為連續犯，且被告戊○○、丙○○及乙○○此
             部分罪嫌與上開判刑之背信罪部分有牽連犯之裁
             判上一罪關係，故不另為無罪判決之諭知。
丁、原審審理結果，認被告等背信部分之罪證明確，適用刑法第
    2條第1項前段、第342條第1項、修正前刑法第28條、修正前
    刑法第41條第1項前段，修正前罰金罰鍰提高標準條例第2條
    ，中華民國九十六年罪犯減刑條例第2條第1項第3款、第7條
    、第9條，並審酌被告戊○○身為順安宮興建會主任委員、
    被告丙○○及被告乙○○身為興建會委員，本應為順安宮及
    全體信徒嚴加監督系爭工程，以求以最低價格獲得最佳品質
    ，竟向包商索討回扣，並在興建會會議上為包商說話，使包
    商能順利承攬，且事後收取回扣，以此違背職務行為，使順
    安宮及全體信徒以花費較高之價格，並將差額收為回扣己用
    ，而使順安宮及全體信徒受有損害，且被告等之犯罪動機、
    手段、知識程度及犯罪後之態度等一切情狀，分別量處戊○○、丙○○有期徒刑拾月，乙○○有期徒刑捌月，又被告3
    人犯行於96年4月24日前，合於減刑之條件，應依中華民國
    九十六年罪犯減刑條例第2條第1項第3款、第7條、第9條，
    依法減為戊○○、丙○○各有期徒有期徒刑五月、乙○○有
    期徒刑四月，並均諭知如易科罰金，以銀元參佰元即新臺幣
    玖佰元折算壹日。又被告等所犯恐嚇取財部分，認犯罪不能
    證明，因公訴人認被告戊○○、被告丙○○犯公訴意旨一及
    公訴意旨二部分為連續犯，被告戊○○、丙○○及乙○○此
    部分罪嫌與上開判刑之背信罪部分有牽連犯之裁判上一罪關
    係，故不另為無罪判決之諭知。認事用法俱無不合，量刑亦
    稱妥適，被告上訴意旨，否認犯罪，指摘原判決不當，均無
    可取，為無理由，應予駁回。
戊、據上論斷，應依刑事訴訟法第368條，判決如主文。
本案經檢察官江守權到庭執行職務。
中    華    民    國    97    年    7     月    24    日
                  刑事第五庭  審判長法  官  楊明章
                                    法  官  楊子莊
                                    法  官  戴勝利
以上正本證明與原本無異。
不得上訴。
                                    書記官  陳淑貞
中    華    民    國    97    年    7     月    24    日
附錄：本案論罪科刑法條全文
刑法第342條：為他人處理事務，意圖為自己或第三人不法之利
           益，或損害本人之利益，而為違背其任務之行為，
           致生損害於本人之財產或其他利益者，處5年以下有
           期徒刑、拘役或科或併科1千元以下罰金。
           前項之未遂犯罰之。


司法院資訊處製作；財團法人民間司法改革基金會備份。
